【裁判字號】    90,訴緝,49
【裁判日期】    900727
【裁判案由】    妨害自由等
【裁判全文】
臺灣臺北地方法院刑事判決                            九十年度訴緝字第四九號
    公  訴  人  臺灣臺北地方法院檢察署檢察官
    被      告  甲○○
右列被告因偽造文書等案件，經檢察官提起公訴（八十七年度偵字第一三二三號、偵
續字第一一一號），本院判決如左：
    主  文
甲○○連續行使偽造私文書，足以生損害於他人，處有期徒刑參月，如易科罰金以參
佰元折算壹日。偽造之簽帳單上「丙○○」署押肆枚沒收。
甲○○被訴傷害部分無罪。
    事  實
一、甲○○基於為自己不法所有意圖之概括犯意，持丙○○於民國八十六年三月間在
    明德春天百貨股份有限公司（下稱明德春天百貨）申請之卡號「0000000000-000
    」記帳卡，先後於同年八月十九日分別在明德春天百貨鎮金店、女鞋部消費新台
    幣（下同）六千四百十六元、一千二百九十六元，八月二十日在明德春天百貨天
    地通消費一萬九千九百元，八月二十四日在明德春天百貨鎮金店消費一萬二千三
    百元，連續偽造「丙○○」署押四次於簽帳單上，並據以行使，以上開詐術使明
    德春天百貨陷於錯誤而交付甲○○所購之商品，足以生損害於丙○○及明德春天
    百貨，嗣因甲○○未給付上項共計三萬九千九百一十二元消費貨款，經明德春天
    百貨通知丙○○後，始查悉上情。
二、案經丙○○訴由台灣台北地方法院檢察署檢察官偵查起訴。
    理  由
甲、偽造文書部分：
一、訊據被告固坦承於右揭時地持告訴人記帳卡簽署「丙○○」四次消費計三萬九千
    九百一十二元之事實，並有簽帳單四紙影本在卷可稽，惟矢口否認有偽造文書犯
    行，辯稱：告訴人與伊合夥，向伊借十餘萬元，告訴人確認開卡後，經其同意授
    權使用記帳卡云云，惟查，依告訴人（已於八十六年十二月七日死亡）指述之告
    訴情節，其否認曾授權被告以其名義簽帳消費；參以被告陳稱並無人知悉告訴人
    向伊借錢乙事，且不能提出任何借據等文件足以證明告訴人對其負債之情，實與
    一般借款之常情有違，是難認其前揭所辯已得告訴人授權始使用記帳卡消費之情
    為可信。從而，被告冒用告訴人之記帳卡並偽造告訴人署押簽帳消費之事證已臻
    明確，犯行堪予認定。
二、核被告所為，係犯刑法第二百十六條、第二百十條之行使偽造私文書罪、第三百
    三十九條第一項之詐欺取財罪；其偽造署押乃偽造私文書之部分行為，又其偽造
    私文書之低度行為應為行使偽造私文書之高度行為所吸收，均不另論罪。又被告
    所犯行使偽造私文書、詐欺取財先後多次犯行，時間緊接，所犯係構成要件相同
    之罪名，顯係基於概括犯意為之，均應依連續犯論處；而上開二罪間，有方法結
    果之牽連關係，依依刑法第五十五條後段之規定，從較重之行使偽造私文書罪處
    斷。爰審酌被告一圖己利之犯罪動機、目的、手段、犯罪所生之危險或損害、犯
    罪後之態度等一切情狀，判處如主文所示之刑。又查被告行為後，刑法第四十一
    條已於九十年一月四日修正，同年月十日經總統公布施行之，修正後之刑法第四
    十一條規定：「犯最重本刑為五年以下有期徒刑以下之刑之罪，而受六個月以下
    有期徒刑或拘役之宣告，因身體、教育、職業、家庭之關係或其他正當事由，執
    行顯有困難者，得以一元以上三元以下折算一日，易科罰金。但確因不執行所宣
    告之刑，難收矯正之效，或難以維持法秩序者，不在此限。」「併合處罰之數罪
    ，均有前項情形，其應執行之刑逾六月者，亦同」；該規定與修正前刑法第四十
    一條規定：「犯最重本刑為三年以下有期徒刑以下之刑之罪，而受六個月以下有
    期徒刑或拘役之宣告，因身體、教育、職業或家庭之關係，執行顯有困難者，得
    以一元以上三元以下折算一日，易科罰金。」比較，修正後之規定將可諭知易科
    罰金之罪由犯最重本刑為三年以下有期徒刑以下之刑之罪擴大至犯最重本刑為五
    年以下有期徒刑以下之刑之罪，以修正後之規定較有利於被告，是依刑法第二條
    第一項前段之規定，應適用裁判時之法律即修正後之刑法第四十一條規定對被告
    所犯之罪諭知易科罰金之折算標準。另偽造之簽帳單上「丙○○」署押四枚，均
    應依法宣告沒收。
三、公訴意旨另以：甲○○意圖為自己不法之所有，於八十六年二月佯以邀丙○○開
    貿易公司、辦理公司設立登記為由要求丙○○交與身分證，陳某交付後，甲○○
    竟持丙○○之身分證向明德春天百貨辦理會員記帳卡，使明德春天百貨陷於錯誤
    而核准發給交付記帳卡，甲○○於八十六年三月十二日在簽收回執聯上偽簽「丙○○」署押，偽造丙○○簽收回執聯後加以行使具領丙○○上開記帳卡，因認被
    告涉有偽造文書、詐欺罪嫌云云。訊據被告堅決否認其持告訴人身分證向明德春
    天百貨申請記帳卡，辯稱：系爭記帳卡係告訴人本人申請並領卡，伊並未冒名申
    領等語。經查，明德春天百貨之會員卡申請須填具申請書，檢附身分證影本及財
    力證明後始予受理，待徵信核可後，由本人親赴持身分證正本至該公司當面簽收
    領卡，此有明德春天百貨股份有限公司九十年五月十七日（九０）明百法字第０
    五０三號函可稽。又查，詳觀系爭記帳卡申請書其上之字跡、慣性、筆劃、特徵
    ，與告訴人親載之告訴狀及記帳卡簽收回執聯「領卡人親簽」欄之「丙○○」之
    簽名均屬一致，堪認係同一人所為。由是，系爭記帳卡既須由本人親自簽收領卡
    ，且該記帳卡申請書及簽收回執聯上之「丙○○」簽名確與告訴人於告訴狀上之
    筆跡相同，足徵系爭記帳卡確由告訴人本人申請並簽收領卡，非由被告所冒名申
    領。至證人盧月英證稱：伊先生看報紙想辦支票才認識被告，簽單不是伊先生丙○○之字跡，有聽伊先生說要告這姓周的（見台北地方法院檢察署八十七年度偵
    字第一三二三號卷第一五頁）等語，僅足認系爭簽帳單非告訴人之字跡，此部分
    亦為被告所自承，已如前述，惟不能據此逕認系爭記帳卡之申請及領卡均由被告
    所擅為。復查無其他積極證據足資認定被告有上揭冒名申領記帳卡之行為，惟公
    訴人以此部分與前開有罪部分，有裁判上一罪之關係，爰不另為無罪之諭知。
乙、傷害部分：
一、公訴意旨略以：甲○○於八十六年三月五日，因另案在台北市○○路一三一號台
    灣台北地方法院大樓內等候開庭時，因不滿乙○○懷疑其同行女子「楊采玲」（
    正確年籍不詳）行竊，復不願乙○○請法院法警前來處理，欲讓「楊采玲」順利
    離去，竟出手環扣張女之脖子，剝奪張女之行動自由，並因而致張女左腮部浮腫
    ，因認被告涉有傷害罪嫌云云。
二、按犯罪事實應依證據認定之，無證據不得推定其犯罪事實。又不能證明被告犯罪
    者，應諭知無罪之判決，刑事訴訟法第一百五十四條、第三百零一條第一項分別
    定有明文。又刑事訴訟上證明之資料，無論其為直接證據或間接證據，均須達於
    通常一般之人均不致於有所懷疑，而得確信其為真實之程度，始得據為有罪之認
    定，若其關於被告是否犯罪之證明未能達此程度，而有合理性懷疑之存在，致使
    無從形成有罪之確信，根據「罪證有疑，利於被告」之證據法則，即不得遽為不
    利被告之認定（最高法院七十六年度台上字第四九八六號判例意旨參照），其以
    情況證據（即間接證據）斷罪時，尤須基於該證據在直接關係上所可證明之他項
    情況事實，本乎推理作用足以確證被告有罪，方為合法，不得徒憑主觀上之推想
    ，將一般經驗上有利被告之其他合理情況逕予排除，此觀諸最高法院三十二年度
    上字第六七號判例意旨亦甚明確。
三、訊據被告堅決否認有傷害告訴人情事，辯稱：告訴人因向公司詹先生借錢才會出
    庭，當時其係第一次看見告訴人，楊采玲與乙○○二人發生拉扯，伊並未傷害告
    訴人等語。經查：證人楊玲琴（楊采玲之原名）證稱：那時我去看一個工地，他
    說他要去法院，我就跟他去，但我不了解他們發生了什麼事，那個女生有罵我及
    被告，罵什麼我也不記得了，他們在吵，不知是否有拉扯我也不記得了，後來我
    就先走了，我知道他們話很大聲，我也沒有等他開完庭我就先走了，我忘記那女
    是否有拉我，那天外面很多人，但我都不認識等語（見本院九十年六月十二日訊
    問筆錄），自上開證言內容觀之，因時間久遠，在場證人楊玲琴就當時情形已不
    復記憶，不能據此為被告不利之認定。復參以告訴人所提之台灣台北地方法院檢
    察署法醫驗傷診斷書，其上僅載明告訴人「自訴頸部及手臂疼痛經查外表無傷痕
    」，即告訴人雖自訴疼痛部位但外觀並無傷痕或其他異狀，不足證明被告確有扣
    住告訴人頸部之犯行。至該診斷書雖載有「左腮部浮腫」，惟酌以被告要求與證
    人乙○○對質，惟證人乙○○經本院傳拘未著，且事發現場係在法庭外熙來人往
    之處，告訴人竟未能提供任一目擊證人足資傳訊證述被告確有傷害告訴人情事，
    自不能僅憑告訴人片面之指述，而認其左腮部浮腫係被告傷害所致。此外，復查
    無其他積極證據足資認定被告有公訴人所指傷害之行為，其犯罪自屬不能證明，
    依法應諭知無罪之判決，以示慎審。
丙：台灣台北地方法院檢察署八十七年偵字第二三七九五號併辦意旨以被告以開設公
    司為由，使他人申請支票供其詐欺；又同署八十七年偵字第九九七八號併辦意旨
    以被告以開設公司為名，利用葉元寶及石朝正支票至酒店詐欺消費，支票不獲兌
    現，公司旋即倒閉；及同署八十六年偵字第二五六二三號併辦意旨以被告於八十
    五年九月間詐誘陳明村同意申領支票供被告使用，迄同年十一月十二日止退票達
    一千一百餘萬元；上開三併辦案件均係以使用他人支票之手法為詐術，與本案行
    使偽造簽帳單以詐騙財物之犯罪手法迥異，不能認有裁判上一罪之連續犯關係，
    應退由檢察官另行偵辦，附此敘明。
據上論斷，應依刑事訴訟法第二百九十九條第一項前段、第三百零一條第一項，刑法
第二條第一項前段、第五十六條、第二百十六條、第二百十條、第三百三十九條第一
項、修正後第四十一條第一項、第二百十九條，罰金罰鍰提高標準條例第一條前段、
第二條，判決如主文。
本案經檢察官陳錫柱到庭執行職務。
中    華    民    國      九十        年      七        月    二十七    日
                                      臺灣臺北地方法院刑一庭
                                          法  官  李  莉  苓
右正本證明與原本無異。
如不服本判決，應於判決送達後十日內，向本院提出上訴狀。
                                          書記官  陳  惠  娟
中    華    民    國      九十        年      八        月      一      日
附錄本案所犯法條全文
刑法第二百十六條
行使第二百十條至第二百十五條之文書者，依偽造、變造文書或登載不實事項或登載
不實事項之規定處斷。
刑法第二百十條
偽造、變造私文書，足以生損害於公眾或他人者，處五年以下有期徒刑。
刑法第三百三十九條
意圖為自己或第三人不法之所有，以詐術使人將本人或第三人之物交付者，處五年以
下有期徒刑、拘役或科或併科一千元以下罰金。
以前項方法得財產上不法之利益或使第三人得之者，亦同。
前二項之未遂犯罰之。


司法院資訊處製作；財團法人民間司法改革基金會備份。
